臺灣高等法院民事裁定　　　　　　　　 96年度破抗字第106號
抗 告 人　甲○○
上列抗告人因聲請宣告破產事件，對於中華民國96年10月18日臺
灣士林地方法院96年度破字第26號裁定，提起抗告，本院裁定如
下：
    主  文
抗告駁回。
抗告費用新臺幣壹仟元由抗告人負擔。
    理  由
一抗告人聲請及抗告意旨略以：伊因貸與友人資金週轉，乃代其
  向銀行借貸，詎友人嗣後逃逸無蹤，致伊背負龐大債務，而伊
  每月收入並無法如期繳付貸款本息，遂成為以債養債；又因債
  權人屢至伊工作場所催討債務及騷擾，致伊因此遭解雇而失業
  。迄今積欠合作金庫等16家銀行款項，金額合計新臺幣（下同
  ）3,591,986元，每月應償還利息金額超過5萬元，伊現僅有資
  產為現金353,000元，窮盡一生根本無法清償上開債務，依破
  產法第1、57、58條規定及學者耿雲卿見解，伊負債實已大於
  資產，確已無清償能力。又最高法院96年度臺抗字第499號裁
  定已明示「所謂不能清償債務，於自然人，係指支付不能或停
  止支付而言。支付不能，則係指債務人欠缺清償資力，對於已
  屆清償期，且已受請求之債務之全部或主要部分，預見其為一
  般且繼續的不能清償之財產狀態。而債務人有無支付不能之破
  產原因，係以裁定時之狀況為準，債務人將來有無工作能力或
  其薪資未來有無增加可能，尚非聲請宣告破產之法定障礙事項
  」；而是否應與債權人協商亦非破產宣告之必要條件，不得作
  為破產宣告之障礙事由，且銀行公會之消費金融案件無擔保債
  務協商機制之實施期間至民國95年12月31日止。由於伊已失業
  甚久，實無能力償還或支付任何債務，應已符破產宣告之要件
  及宣告之必要，且伊財產均無別除權存在，並有現金35萬餘元
  得以構成破產財團，亦足以支付破產程序所生之費用及分配債
  務。乃原法院竟以依據伊之現有資產、工作能力、本件債務之
  金額與性質，伊尚無不能清償債務之情事，與破產宣告之要件
  不符，而裁定駁回伊之聲請，實有違經驗法則及論理法則，顯
  有枉法裁判致伊合法權益有所損害，爰提起抗告，求予廢棄原
  裁定云云。
二按破產，對債務人不能清償債務者，宣告之，固為破產法第57
  條所明定；惟依同法第148條規定「破產宣告後，如破產財團
  之財產不敷清償財團費用及財團債務時，法院因破產管理人之
  聲請，應以裁定宣告破產終止」旨趣觀之，破產固係對於債務
  人不能清償債務者宣告之，但法院就破產之聲請依職權為必要
  之調查後 (破產法第63條第2項規定參照)，若債務人確係毫無
  財產，則破產財團即不能構成者，或破產財團雖勉可組成，而
  破產財團之財產尚不敷清償最基本之財團費用及財團債務者，
  致無從依破產程序清理其債務，即無進行破產程序之必要，應
  以無宣告破產之實益，裁定駁回聲請，此觀司法院25年院字第
  1505號解釋自明（最高法院86年臺抗字第479號裁定參照）。
三經查，抗告人自承其現處於失業中，而資產僅存現金353,000
  元，且共積欠合作金庫商業銀行股份有限公司等16家銀行計
  3,591,986元之債務等語，雖提出面額為353,000元之郵局支票
  影本為證，並經原法院向各該債權銀行查明債權額及依職權調
  閱抗告人94及95年度所得資料、勞工保險投保資料，有各該債
  權銀行之函文、稅務電子閘門財產所得調件明細表、勞保局電
  子閘門被保險人投保資料在卷可按。姑不論抗告人上開主張其
  所積欠債務總額是否屬實，及現金資產嗣後是否能確保未遭強
  制執行而仍屬債務人之責任財產，惟依行政院主計處96年度家
  庭收支調查報告，臺北縣平均每人每月消費支出額為19,001
  元（本院卷第57頁），每年須負擔自己必要之生活費用至少為
  228,012元（19001×12＝228012）；又考量破產程序尚須費時
  多日，扣除破產管理人之報酬及抗告人之必要生活費用後，尚
  須優先清償因破產財團之管理變價及分配所生之費用、因破產
  債權人共同利益所需審判上之費用、破產管理人關於破產財團
  所為行為而生之債務、破產管理人為破產財團請求履行雙務契
  約所生之債務或因破產宣告後應履行雙務契約而生之債務、為
  破產財團無因管理所生之債務、因破產財團不當得利所生之債
  務等，因此足認本件縱進行破產程序，該破產財團之財產顯仍
  不足清償破產財團費用及財團債務，應認無宣告破產之實益。
  另抗告人固出具「生活費權利捨棄切結書」，陳稱願捨棄本人
  及家屬必要生活費用依破產法第95條第2項之優先受償權利，
  惟按破產法第95條第2項及同法第97條之規定，乃在保障破產
  人及其家屬之基本生活，維護破產人及其家屬受憲法所保障之
  生存權，若允許破產人拋棄此一權利，有導致破產人及其家屬
  不能維持必要生活之可能，顯然違反憲法第15條保障人民生存
  權之意旨，尚無從因表示願意拋棄即予排除適用，故不得據此
  認抗告人已無支付必要生活費之需要。是抗告人之資產用以支
  付抗告人生活費用已甚拮据，復優先支出破產管理人之報酬後
  ，難以支應相關破產程序之費用，即無進行破產程序之必要，
  應以無宣告破產之實益裁定駁回抗告人之聲請。原法院認本件
  抗告人尚無不能清償債務之情事而裁定駁回聲請，理由雖有不
  同，結論並無二致，仍應予以維持。抗告意旨指摘原裁定不當
  ，求予廢棄，非有理由，爰裁定如主文。
中　　華　　民　　國　　96　　年　　11　　月　  29　　日
                    民事第十六庭
                        審判長法　官 沈方維
　　　　　　　　　　　      　法　官 呂淑玲
　　　　　　　　　　　　　　　法　官 湯美玉
正本係照原本作成。
本裁定除以適用法規顯有錯誤為理由，並經本院許可外，不得再
抗告。如提起再抗告，應於收受後10日內委任律師為訴訟代理人
向本院提出再抗告狀。並繳納再抗告費新台幣１千元。
中　　華　　民　　國　　96　　年　　11　　月　　29　　日
　　　　　　　　　　　　　　　書記官 蕭進忠
